【裁判字號】    89,易,188
【裁判日期】    890821
【裁判案由】    偽造文書等
【裁判全文】
臺灣臺北地方法院刑事判決                          八十九年度易字第一八八號
    公  訴  人  臺灣臺北地方法院檢察署檢察官
    被      告  乙○○
                甲○○
                丙○○
    右一人選任
    辯  護  人  蔡鴻斌
                洪崇仁
                陳君漢
右列被告因偽造文書等案件，經檢察官提起公訴（八十七年度偵字第三九三五號、八
十七年偵續字第五二三號），及移送併辦（八十八年偵字第一二八六八號），本院判
決如左：
    主  文
丙○○、乙○○、甲○○共同從事業務之人，明知為不實之事項，而登載於其業務上
作成之文書，足以生損害於公眾及他人，各處拘役伍拾日，如易科罰金均以參佰元折
算壹日。
    事  實
一、丙○○係位於台北市○○○路二三六號二樓多層次傳銷事業美兆生活事業股份有
    限公司之負責人（以下簡稱美兆公司），為從事多層次傳銷業務之人，明知美兆
    公司傳銷商乙○○為丁○○之債務人，並經台灣台北地方法院於民國八十五年十
    二月十三日判決確定應給付丁○○票款新台幣（下同）二百四十四萬一千一百六
    十二元，丁○○已取得執行名義，於八十六年七月九日聲請法院強制執行乙○○
    之不動產之際，丙○○竟與乙○○及甲○○基於共同之犯意聯絡，意圖損害丁○○之債權，明知乙○○實際上仍在美兆公司擔任傳銷商工作，而甲○○並未在美
    兆公司任傳銷工作，為防止乙○○在美兆公司之所得遭法院之強制執行，丙○○
    竟於八十六年七月十六日形式上批准乙○○於同年月十五日向美兆公司所為傳銷
    商變更運作人予甲○○之申請書，嗣後即將獎金所得直接匯入甲○○帳戶，以隱
    匿乙○○之財產，致丁○○於八十六年九月間及八十七年十一月間向台灣台北地
    方法院民事執行處聲請查封乙○○之公司所得時，均遭丙○○以美兆公司名義於
    八十六年九月十五日及八十七年十二月二日，以乙○○已於八十六年七月十五日
    離職為由聲明異議，而無法實施強制執行；丙○○明知甲○○僅是名義上之傳銷
    商，乙○○始為實際上從事傳銷工作，竟為達繼續隱匿乙○○財產之目的，在前
    開簽署申請書後，復委由美兆公司不知情之職員，將上開不實之事項登載於美兆
    公司主要營業所備置之美兆生活傳銷商名冊（含參加人總人數、參加人之姓名、
    國民身分證等資料）、獎金明細總表等公司業務文書上，為不實之登載，足生損
    害於丁○○及行政主管機關對多層次傳銷事業管理之正確性。
二、案經被害人丁○○訴由臺灣臺北地方法院檢察署檢察官偵查起訴。
    理  由
一、訊據被告丙○○、乙○○、甲○○矢口否認有為右揭業務登載不實、毀損債權等
    犯行，被告丙○○辯稱：其簽准乙○○所填具之變更運作人申請書，係依照公司
    規章執行，並不知告訴人丁○○與乙○○有債務糾紛，其無偽造文書、毀損債權
    犯行云云，被告乙○○辯稱：因其向兄長甲○○借了四十五萬，為了還款，將美
    兆傳銷商的經營權讓給甲○○，並無損害債權及偽造文書之犯意云云，被告甲○○辯稱：因妹妹乙○○向其借錢未還，故承受乙○○在美兆的權利，是出於幫助
    他的意識，並無損害債權及偽造文書之犯行云云。惟查，
（一）被告乙○○因票據關係為告訴人丁○○之債務人，並經台灣台北地方法院於八
      十五年十二月十三日判決確定應給付告訴人票款二百四十四萬一千一百六十二
      元，丁○○已取得執行名義，於八十六年七月九日聲請法院強制執行乙○○之
      不動產，及執行被告於美兆公司之際，被告丙○○於八十六年七月十六日批准
      被告乙○○變更運作人為被告甲○○之名義，並以美兆公司名義向執行法院提
      出聲明異議狀，聲明異議，使告訴人無法執行等事實，有八十五年度北簡字第
      八七七二號宣示判決筆錄、確定證明書、執行通知、債權憑證、本院八十六年
      九月二日北院瑞八十六民執未字第一三一０二號、八十七年度民執午字第一七
      三二六號事執行命令、美兆公司聲明異議狀（八十六年九月十五日、八十七年
      十二月二日）、美兆生活事業傳銷商變更運作人申請書（見偵字第三九三五號
      卷第四至二十頁、第七十七頁）在卷可按。且按刑法第三百五十六條之損害債
      權罪，所謂債務人將受強制執行之際，以債權人業已取得執行名義為其前提要
      件。而執行名義，則以強制執行法第四條各款所定情形為限，而所負債務業經
      受有確定之終局判決，或受有假執行宣示之判決，以及已經開始執行尚未終結
      以前而言，凡在強制執行終結前之查封拍賣均包括在內（五十五年度台非字第
      一一八號、五十八年度台上字第一八一二號、最高法院三十年度刑庭庭長決議
      參照），被告三人所為即係在將受強制執行之際。
（二）被告乙○○實際上仍在美兆公司擔任傳銷商工作，而被告甲○○並未在美兆公
      司任傳銷工作，被告丙○○為防止被告乙○○在美兆公司之所得遭法院之強制
      執行，於八十六年七月十六日形式上批准乙○○於同年月十五日向美兆公司所
      為傳銷商變更運作人予甲○○之申請書後，即將獎金所得直接匯入甲○○帳戶
      ，以隱匿乙○○之財產，復將上開不實之事項，登載於美兆公司主要營業所備
      置之美兆生活傳銷商名冊、獎金明細總表等公司業務文書上（見本院卷及附袋
      之電腦資料表），有被告甲○○於本院八十九年六月二十日調查時供稱：「我
      不清楚，我只是介紹我的客戶給我妹妹，作健康檢查，他將在美兆的權利給我
      ，我偶而才會去一下，平時很少去，我沒有參加他們領導人會議，也沒有參加
      他們的旅遊。」、「（問何時加入美兆生活廣場？）我是透過我妹妹乙○○介
      紹加入的，加入的時間不記得了，加入時我沒有階級，我加入的手續都委託我
      妹妹辦理，我現在的階級並不清楚，因為所有的事情都是由我妹妹乙○○在處
      理，我是兩家公司的負責人，故這些事情我都不知情，我時常不在國內，我的
      事業大部分都在國外。」等語，被告乙○○亦供稱：「（問何時加入美兆？）
      八十二年，加入時是一般會員，我沒有離開美兆，我仍然在美兆參加教育訓練
      、招募會員、頒獎等活動。偶而會參加領導人的會議，有列甲○○名字的會議
      ，我都會代替甲○○參加，會員階級有健康家庭、甜蜜家庭、全家福、福祿壽
      、超級福祿壽、金玉滿堂，要培養到十二個伍拾萬業績，才能到達金玉滿堂的
      階級。」等語可資證明，復有八十六年九月十日出版之美兆生活雙月刊第三十
      期，刊物封面，以被告乙○○及其父親為封面，內載「乙○○，開創全新的自
      己（介紹被告乙○○於兆美工作及生活之情形）」（見偵續卷第一三四、一三
      五、一九八頁）全文、第三十六期第五十頁被告乙○○核定為初級講師自八十
      七年七月七日生效（見偵續卷第一三七頁）、第三十七期第十六、十七頁被告
      乙○○的下線傳銷人超級福祿壽級劉婷芳「最感激的事：．上線乙○○」、第
      五十一期載「曹董事長親自領軍五十八位領導人齊聚沙巴參加全省擴大領導人
      會議」（八十八年三月四日至七日）被告亦以領導人名義參加（有本院卷附之
      入出境資料可按），八十七年九月七日、十月六日、十一月三十日、十二月二
      日美兆生活事業領導人會議記錄，出席人員亦明列被告乙○○，八十七年度講
      師評鑑結果函文（見偵續卷第二六二頁），本院調閱八十六、八十七年度被告
      甲○○、乙○○之各類所得資料歸戶清單（見本院卷），美兆公司傳銷商名冊
      （含參加人總人數、參加人之姓名、國民身分證等資料）、獎金明細總表等公
      司業務文書等在卷可稽。被告乙○○、甲○○所辯即與事實不符，應係事後卸
      責之詞，均難採信。
（三）被告丙○○明知被告乙○○自始即未曾從美兆「離職」，而被告甲○○亦未曾
      實際從事美兆公司之傳銷業務，惟為達隱匿被告乙○○財產而損害告訴人債權
      之目的，竟於八十六年七月十五日，被告乙○○所有之不動產於八十六年七月
      九日受強制執行無效之一週後，在被告乙○○所提出之美兆生活事業傳銷商變
      更運作人申請書（上載：「個人財務法律問題，須改運作人，懇請變更申請人
      為其哥哥（即被告甲○○）」）批示同意，核與證人美兆公司台北分公司經理
      胡鎮樑於偵查中之證詞：「恬（乙○○）之移轉理由詳細，如申請書上所載，
      加上變更者是她哥哥，我便形式核可，當時她講什麼我請她記在申請書上，我
      簽字完後，恬直接拿去給『曹』（純昌）簽，所以日期很近，只隔一天．，」
      等語相符，被告丙○○為達上開目的，復於告訴人於八十六年九月間及八十七
      年十一月間向台灣台北地方法院民事執行處聲請查封乙○○在美兆公司所得時
      ，均遭被告丙○○以美兆公司名義於八十六年九月十五日及八十七年十二月二
      日，分別以書狀記載「．查本案債務人乙○○已於八十六年七月十五日離職，
      因此有關債權人以聲明人為第三義務人一節自無法實施」等語聲明異議，次查
      告訴人於八十七年二月二十日對被告三人向台灣台北地方法院檢察署提出損害
      債權之告訴，被告丙○○並於同年四月提出相關案件之答辯狀（見偵卷第五十
      一頁），又於告訴人八十七年十一月間之強制執行時再次以同一內容之異議狀
      向執行法院聲明異議，被告乙○○即係美兆公司之重要領導人，所提出之運作
      人轉變申請書又係親自交與被告丙○○所簽，且在告訴人提出告訴後，被告丙○○業對同列該案被告，親書並提出答辯狀，顯對告訴人與被告乙○○間之債
      務關係有明確之認知，其辯詞顯與事實不符，難以採信。
綜上，被告三人犯行事證經明，堪以認定，均應依法論科。
二、被告丙○○係多層次傳銷事業美兆公司之負責人，為從事多層次傳銷業務之人，
    核被告丙○○、乙○○、甲○○所為係犯刑法第三百五十六條毀損債權罪、第二
    百十五條業務登載不實罪。被告丙○○先後二次聲明異議之行為，係基於毀損債
    權同一犯意及目的下所為之接續行為，僅侵害一個法益，只論以一罪。被告三人
    間有犯意之聯絡，行為之分擔，被告乙○○、甲○○雖係無業務身分之人而與被
    告丙○○共同實施犯罪，依刑法第三十一條第一項之規定，仍為共同正犯。被告
    等利用不知情之美兆公司職員，登載於業務上之文書，係間接正犯。又所犯毀損
    債權、業務登載不實二罪間，有方法結果之牽連關係，依刑法第五十五條之規定
    ，應從一重業務登載不實罪處斷。爰審酌被告三人係為隱匿財產逃避強制執行為
    犯罪目的，所為侵害告訴人之財產法益，被告三人均受有良好之教育，尚不知遵
    守法律，及犯罪後並無悔意，仍一再設詞狡飾犯行，及已經與告訴人達成民事上
    之和解，並已經返還債務，有卷附之和解書可按等一切情狀，量處如主文所示之
    刑，並諭知易科罰金之折算標準，以資懲儆。
據上論斷，應依刑事訴訟法第二百九十九條第一項前段，刑法第二十八條、第三十一
條第一項、第二百十五條、第三百五十六條、第五十五條、第四十一條，罰金罰鍰提
高標準條例第一條前段、第二條，判決如主文。
本案經檢察官謝名冠到庭執行職務
中    華    民    國      八十九    年    八    月    二十一          日
                                      臺灣臺北地方法院刑事第九庭
                                          法  官  王  綽  光
右正本證明與原本無異。
如不服本判決，應於判決送達後十日內，向本院提出上訴狀。
                          書記官  潘  惠  梅
中    華    民    國      八十九      年      八      月    二十四    日
附錄法條：刑第二百十五條
從事業務之人，明知為不實之事項，而登載於其業務上作成之文書，足以生損害於公
眾或他人者，處三年以下有期徒刑、拘役或五百元以下罰金。


司法院資訊處製作；財團法人民間司法改革基金會備份。
